臺灣高等法院刑事判決
109年度上訴字第4466號
上  訴  人  
即  被  告  吳啟東







上列上訴人即被告因違反毒品危害防制條例案件，不服臺灣宜蘭
地方法院109年度訴字第278號，中華民國109年9月8日第一審判
決（起訴案號：臺灣宜蘭地方檢察署109年度毒偵字第269號），
提起上訴，本院判決如下：
    主  文
原判決撤銷。
本件公訴不受理。
    理  由
一、公訴意旨略以：上訴人即被告吳啟東（原名吳鑫添，下稱被
    告）基於施用第一級毒品海洛因及第二級毒品甲基安非他命
    之犯意，於民國109年4月15日21時許，在宜蘭縣○○鎮○○路00
    0巷0號租屋處所內，以燒烤方式，施用第一級毒品海洛因、
    第二級毒品甲基安非他命1次。嗣經警於109年4月16日10時5
    分許持搜索票至宜蘭縣○○鄉○○路000○0號6樓之5友人住處執行
    搜索，為警查獲其持有海洛因3包（總毛重1.26公克）、注射
    針筒1支，旋經其同意後，由警採尿送驗，檢出安非他命類之
    安非他命、甲基安非他命陽性反應，而查知上情。因認被告
    涉犯毒品危害防制條例（下稱毒品條例）第10條第1項之施
    用第一級毒品罪嫌及同條第2項之施用第二級毒品罪嫌。
二、按起訴之程序違背規定者，應諭知不受理之判決，刑事訴訟
    法第303條第1款定有明文，且依同法第364條規定，於第二
    審之審判準用之。
三、本院查：
　㈠109年1月15日修正公布、同年7月15日施行之毒品條例第20條
    第3項及第23條第2項，雖僅將原條文之再犯期間由「5年」
    改為「3年」，惟鑑於將施用毒品者監禁於監獄內，僅能短
    期間防止其接觸毒品，因慣用毒品產生之「心癮」根本無法
    根除，並慮及毒品條例施行多年累積之戒毒經驗及實效，暨
    逐步擴充之醫療、戒癮機構、專業人力、社區支援系統等資
    源，尤以本次毒品條例第24條修正，擴大檢察官對施用毒品
    者附條件緩起訴處分之範圍，使其能視個案具體情形給予適
    當多元社區處遇。本次修正後對於施用毒品者之思維，自應
    與時俱進，擺脫以往側重於「犯人」身分之處罰，著重其為
    「病患」之特質，並以「治療」疾病為出發點，重新評價前
    揭所謂「3年後再犯」之意義。又毒品戒除不易，須經長期
    且持續之治療，施用毒品者既被視為「病患性犯人」，最佳
    處遇方式即為治療。對於施用毒品者之治療方式，有機構外
    之處遇（如自行赴醫院戒癮、附命完成戒癮治療之緩起訴處
    分〔下稱附命緩起訴〕等），或機構內之觀察、勒戒或強制戒
    治；至對施用毒品者科以刑罰，無非在運用刑罰之一般預防
    功能以嚇阻毒品之施用。監獄為執行場所而非戒癮專責機構
    ，針對施用毒品者及其再犯之特性，法務部於106年12月5日
    頒訂之「科學實證之毒品犯處遇模式計畫」，目的即是積極
    引進地區醫療體系之協助，提供毒癮戒治，落實社區追蹤輔
    導及治療之銜接，俾修復創傷、預防再犯。惟刑罰因涉及人
    身自由之基本權，故於施用毒品初犯時皆以傳統之機構外或
    機構內處遇方式治療，如再施用毒品時，始科以刑事責任。
    而當刑罰處遇仍不能有效幫助施用毒品者改善惡習時，即表
    示無法以此方式發揮治療效果，若繼續施以刑罰只具懲罰功
    能，不僅無法戒除毒癮，更漸趨與社區隔離，有礙其復歸社
    會。基於憲法應保障人民之生存權，及根據每個國民生存照
    顧需要提供基本給付之理念，為協助施用毒品者戒除毒癮復
    歸社會，對於經監獄監禁處遇後仍再犯之施用毒品者，更應
    恢復以機構內、外之治療協助其戒除毒癮。此即本次修正毒
    品條例第20條第3項關於施用毒品者所謂「3年後再犯」係何
    所指之立法真諦。除檢察官優先適用第24條命附條件緩起訴
    處分處遇（不論幾犯，亦無年限）外，對於施用毒品初犯者
    ，即應適用第20條第1項、第2項為機構內之觀察、勒戒或強
    制戒治；若於上開機構內處遇執行完畢釋放後，於「3年內
    再犯」者，依第23條第2項規定，應依法追訴；倘於「3年後
    再犯」自應再回歸到傳統醫療體系機構內重為觀察、勒戒或
    強制戒治之治療。是對於戒除毒癮不易者，唯有以機構內、
    外處遇及刑事制裁等方式交替運用，以期能控制或改善其至
    完全戒除毒癮。綜上，對於毒品條例第20條第3項及第23條
    第2項所謂「3年後（內）再犯」，應跳脫以往窠臼，以「3
    年」為期，建立「定期治療」之模式。其規定中所謂「3年
    後再犯」，只要本次再犯（不論修正施行前、後）距最近1
    次觀察、勒戒或強制戒治執行完畢釋放，已逾3年者，即該
    當之，不因其間有無犯第10條之罪經起訴、判刑或執行而受
    影響（最高法院刑事大法庭109年度台上大字第3826號裁定
    意旨參照）。
　㈡復按毒品條例於97年4月30日修正公布、同年10月30日施行後
    ，對於犯該條例第10條第1項、第2項之施用第一級或第二級
    毒品罪者，進入司法程序之戒癮治療方式，係採取第20條第
    1項、第2項規定「觀察、勒戒或強制戒治」及第24條第1項
    所定「附命緩起訴」雙軌制，其目的同在給予施用毒品者戒
    毒自新機會。是以，被告既同意參加「戒癮治療」，並由檢
    察官採行「附命緩起訴」方式，且完成「附命緩起訴」所採
    用之戒癮治療完畢，自毋庸復行採取「觀察、勒戒或強制戒
    治」方式，重啟戒除毒癮以代替刑罰之處遇程序；被告既完
    成「附命緩起訴」之戒癮治療，事實上已接受等同「觀察、
    勒戒或強制戒治」執行完畢釋放之處遇（最高法院109年度
    台非字第76號判決意旨參照）。從而，縱經檢察官為附命緩
    起訴，若未完成戒癮治療，究與觀察、勒戒或強制戒治業經
    完整之治療療程不同，無法補充或替代上開醫療處置，而應
    再予觀察、勒戒之機會，方為適法。
　㈢經查，公訴意旨認本件被告施用第一級毒品海洛因及第二級
    毒品甲基安非他命之時間為「109年4月15日21時許」，復觀
    諸卷附本院被告前案紀錄表，可知本件被告施用第一級、第
    二級毒品之時間往前回溯3年內，其未有接受觀察、勒戒及
    強制戒治之處遇。又關於被告於107年間因施用毒品案件，
    經臺灣宜蘭地方檢察署檢察官以107年度毒偵字第712號為緩
    起訴處分，緩起訴條件為「緩起訴期間2年，被告應於緩起
    訴期間內遵守及履行下列處遇措施與命令：㈠至該署指定之
    治療機構即羅東聖母醫院，接受該治療機構之毒品戒癮治療
    ，至完成戒癮治療為止，期程以連續1年為限。㈡經該指定之
    治療機構通知，應於指定之期日前往接受藥物治療、心理輔
    導治療或社會復健治療，至無繼續治療必要為止，期程以連
    續1年為限。㈢緩起訴期間，經該署觀護人通知，應於指定之
    期日至該署觀護人室接受採尿檢驗。㈣於本件緩起訴處分確
    定後8個月內完成該署指定之預防再犯法治教育系列課程4小
    時。」同時告以「緩起訴期間，有下列情形之一，視為未完
    成戒癮治療，得撤銷緩起訴處分：㈠於治療期間，未依指定
    時間接受藥物治療逾7日。㈡於治療期間，無故未依指定時間
    接受心理輔導治療或社會復健治療3次。㈢對治療機構人員有
    強暴、脅迫、恐嚇等行為。㈣於緩起訴期間經檢察機關或司
    法警察機關採尿送驗，呈毒品陽性反應。」以及「依刑事訴
    訟法第253條之3：被告於緩起訴期間內，有下列情形之一者
    ，檢察官得依職權撤銷原處分，繼續偵查或起訴：㈠於期間
    內故意更犯有期徒刑以上刑之罪，經檢察官提起公訴者。㈡
    緩起訴前，因故意犯他罪，而在緩起訴期間內受有期徒刑以
    上刑之宣告者。㈢違背第253條之2第1項各款之應遵守或履行
    事項者」，該緩起訴案件於107年8月22日確定，緩起訴期間
    為107年8月22日至109年8月21日；嗣被告於緩起訴期間經通
    知到該署接受採尿送驗結果，檢出安非他命類之甲基安非他
    命陽性反應，而查悉其又於108年4月11日晚間某時許施用第
    二級毒品甲基安非他命1次，該署檢察官除就該次犯行以108
    年度毒偵字第417號聲請簡易判決處刑外，並以108年度撤緩
    字第153號依職權撤銷原緩起訴處分及以108年度撤緩毒偵字
    第123號提起公訴等情，有各該緩起訴處分書、聲請簡易判
    決處刑書、撤銷緩起訴處分書及起訴書附卷可參，是縱經檢
    察官為附命緩起訴，被告既未完成戒癮治療，究與觀察、勒
    戒或強制戒治業經完整之治療療程不同，而無從代替觀察、
    勒戒或強制戒治之醫療處置。
　㈣再按本次修正之條文施行前犯第10條之罪之案件，於修正施
    行後，偵查中之案件，由檢察官依修正後規定處理，毒品條
    例增訂第35條之1第1款定有明文。查本件起訴書所載日期雖
    係109年6月14日，惟於109年7月22日始繫屬原審法院（見原
    審卷第5頁之臺灣宜蘭地方檢察署109年7月17日宜檢貞信109
    毒偵269字第1099011831號函暨其上原審法院收文戳章），
    是毒品條例之修正於109年7月15日生效施行時，既仍屬偵查
    中之案件，檢察官本應循前揭說明之修正後新法規範意旨處
    理，而非逕予起訴。詎檢察官就本件仍予起訴，其程序即屬
    違背規定，則依刑事訴訟法第303條第1款之規定，自應諭知
    不受理判決。
四、撤銷改判之理由
　  原審認被告犯行事證明確，予以論罪科刑，固非無見。惟查
    ，公訴意旨所指被告施用第一級、第二級毒品之時間「109
    年4月15日21時許」往前回溯3年內，其未有接受觀察、勒戒
    及強制戒治之處遇或得代替該等醫療處置之其他處遇，則揆
    諸前揭說明，自應由檢察官依修正後毒品條例相關規定重啟
    處遇程序，本不得對被告逕予起訴，故本件檢察官起訴之程
    序違背規定，原審未及適用刑事訴訟法第303條第1款之規定
    諭知不受理判決，於法容有未合。被告雖未執此上訴，然此
    為本件程序上之先決問題，原判決既有此未洽之處，已屬無
    可維持，自應由本院將原判決撤銷，改諭知不受理判決。
據上論斷，應依刑事訴訟法第369條第1項前段、第364條、第303
條第1款，判決如主文。
本案經檢察官劉惟宗提起公訴，被告上訴後，檢察官鄧媛到庭執
行職務。
中　　華　　民　　國　　110 　年　　1 　　月　  12　　日
                  刑事第四庭    審判長法　官  陳筱珮
                                      法　官  陳玉雲
                                      法　官  吳元曜
以上正本證明與原本無異。
如不服本判決，應於收受送達後20日內向本院提出上訴書狀，其
未敘述上訴之理由者並得於提起上訴後20日內向本院補提理由書
（均須按他造當事人之人數附繕本）「切勿逕送上級法院」。
                                      書記官  黃亮潔
中　　華　　民　　國　　110 　年　　1 　　月　　12　　日